【裁判字號】    92,上易,1969
【裁判日期】    920829
【裁判案由】    藏匿人犯
【裁判全文】
臺灣高等法院臺中分院刑事判決                  九十二年度上易字第一九六九號
    上  訴  人
    即  被  告  乙○○
    選任辯護人  洪錫欽
右上訴人因藏匿人犯案件，不服臺灣臺中地方法院中華民國九十二年八月二十九日第
一審判決（九十二年度訴字第一七六五號，起訴案號：臺灣臺中地方法院檢察署九十
一年度偵字第二三三二○號），提起上訴，本院判決如左：
    主      文
上訴駁回。
    事實及理由
一、本案經本院審理結果，認第一審判決認事用法及量刑均無不當，應予維持，並引
    用第一審判決書記載之事實（如附件判決事實欄第二頁第十三、十四行中程春富
    係程富勝之誤植，應予更正）、證據及理由（如附件）。
二、上訴人即被告乙○○在本院未提出其他有利之證據及辯解，雖仍辯稱：當時伊到
    達現場時不知道發生何事，也不知道「程富勝」竊取他人之物，伊向陳村炳詢問
    ，經其告知這個人（指「程富勝」）到別人家偷東西，伊聽了之後很生氣，打了
    「程富勝」兩個耳光，再踹他一腳，伊和陳村炳對談時，跟他說有什麼事好好講
    ，伊會給渠等一個交代，當時「程富勝」還在現場，伊在案發前八個月左右認識
    「程富勝」，「程富勝」是伊廣告公司的同事，名片上也印「程富勝」，本案發
    生之後伊再也沒有看過「程富勝」，另伊在警局曾聽聞在場之人說起「程富勝」
    行竊之地點並非本案的這個地址，伊並無使犯人隱避之意思與行為云云。選任辯
    護人辯護意旨略以：如一時之間無法認定「程富勝」之人有竊盜行為，又如何認
    定被告有使人隱避之犯行；而陳村炳所述：「伊當時用右手抓住該人，被告在伊
    右邊踹，並撥開伊的手，撥了有兩、三下，最後一下力道較大，並整個手掌抓住
    我的手腕往後拉，同時踹該人」，純屬個人主觀之看法，且如被告有使人隱避之
    意，於陳村炳鬆手之際，應係以身體擋住陳村炳以護送該人逃離，然被告並沒有
    如此異常之行為，足見其主觀上並無幫助該人逃避之意。且被告如有使「程富盛
    」逃避之意，當時到場之員警既已表示無關被告之事，被告得以離開，被告當會
    心虛而藉機離開，但被告自認無愧，才會協同前往警局。再，冒名「程富勝」之
    人，原係被告之同事，其任職期間，係以「程富勝」之名相稱，被告從來沒想過
    該人有冒名之情事等語。
三、經查：
  (一)上開冒名「程富勝」之不詳姓名年籍成年男子應有侵入被害人甲○○住處行竊之
    行為，其所為顯係觸犯刑法關於竊盜罪之規定而屬犯人一節，已經原審判決依憑
    證人即被害人甲○○於台灣台中地方法院檢察署九十一年度偵字第九八三號被告
    程富勝涉犯竊盜罪嫌案件偵查中及原審審理時之指證，及證人即當初逮捕該冒名
    「程富勝」之不詳姓名年籍成年男子之陳村炳於偵審中之證述，認定明確。被告
    雖辯稱當初在警局時曾聽聞在場之人提起「程富勝」行竊之地點並非本案被害人
    甲○○住處云云，然被告無法舉出該人以供本院傳證，所辯自非可採。按：「刑
    法第一百六十四條第一項之藏匿犯人或使之隱避罪，所謂『藏匿犯人』係指藏匿
    已經犯罪之人而言（本院三十三年上字第一六七九號判例）；又此之所謂『犯人
    』不以起訴後之人為限，為本院所持之見解；故凡觸犯刑罰法規所規定之罪名者
    ，不問其觸犯者係普通法或特別法、實質刑法或形式刑法，只須其為實施犯罪行
    為之人，且所犯之罪不問已否發覺或起訴或判處罪刑，均屬此之所謂『犯人』」
    （最高法院八十七年台上字第七五七號判決意旨參照）。雖該冒名「程富勝」之
    不詳姓名年籍成年男子於逃逸後迄今尚未被逮獲並判決有罪確定，然揆之上開判
    決意旨，亦無礙其為刑法第一百六十四條第一項規定「犯人」之認定。
  (二)被告於偵查、原審自承當時曾經其他在場之不詳姓名年籍者說明該冒名「程富勝
    」之不詳姓名年籍成年男性友人係因竊盜行為被逮捕，其主觀上即足知悉該人為
    犯人。而證人陳村炳復於原審明確結證稱：當時被告過來詢問有何事，並說該人
    是其朋友，其要請該友人吃飯，經伊告訴被告該人來這邊當小偷，被告就先打該
    人一拳還踹該人，伊當時用右手抓住該人，被告在伊右邊踹，並撥開伊的手，撥
    了有兩、三下，最後一下力道較大，並整個手掌抓住我的手腕往後拉，同時踹該
    人，當時伊雖未跌倒，但被告往後拉的力道讓伊的手未能抓住該人衣領，伊放開
    後，被告又踹該人一腳，該人即逃離，被告還說叫伊等不要追，伊會給一個交待
    等語。證人陳村炳係協助逮捕冒名「程富勝」之人，與被告互不相識，足見並無
    恩怨，自無設詞誣陷被告之理。且被告亦供承如：伊有打該冒名「程富勝」耳光
    並踹他一腳，及表示會給一個交代等情，更見證人陳村炳所證非虛。且若被告所
    辯當時係因生氣該冒名「程富勝」之不詳姓名年籍成年男性友人竟行竊才予以踹
    打，並非故意令該人得以逃離者屬實，何以在其踹該人致該人脫離證人陳村炳之
    逮捕時，非惟不協助將該人再予逮捕，反而又要求證人陳村炳不要再予追捕？又
    被告若無使該冒名「程富勝」之人隱避之意思，僅因不齒該人偷竊行徑或覺臉面
    無光，而對之拳打腳踢，何以反稱會給大家一個交待，俱見被告所辯實與常情有
    違而不可採。
  (三)冒名「程富勝」之人，曾在林慶隆所開設之廣告公司任職，並與被告相識，林慶
    隆應徵時有看過該「程富勝」之人所提出之扣案程富勝駕駛執照（係經變造）等
    情，業據證人林慶隆於原審法院九十一年度易字第三九七號「程富勝」竊盜案件
    審理時證述在卷，並有變造之「程富勝」駕駛執照附於該案偵查卷內可稽等情，
    業據本院調取上開案卷查明屬實，雖足認被告於案發前亦不知前揭行竊被害人甲
    ○○家中財物之人係冒用他人名字者。然被告不知該人冒名之情，與被告確係為
    使其友人（即該冒名「程富勝」之人）得以逃離隱避，始藉踹打該人之同時行阻
    止證人陳村炳抓住該人之情，係屬兩事，不能因被告不知該人係冒名者，即認被
    告無使該人隱避之犯意與行為。
  (四)被害人甲○○於「程富勝」竊盜案警詢時指稱：「‧‧‧告訴乙○○說他偷東西
    後，乙○○就踹他二腳，而竊嫌就順勢往後退再度逃跑不見了，而乙○○就說不
    用追了，我人在此會給大家一個交待，而警方也剛好趕到」。另證人陳村炳於該
    案警詢時亦稱：「（今警方所查獲之乙○○是否為當時縱放你所捉住竊嫌之人？
    ）我認為他有故意縱放竊嫌之人，當場指認無訛」等語，有調閱之上開案卷可稽
    。辯護意旨稱：當時到場之員警既已表示無關被告之事，被告得以離開云云，亦
    與事實不合。
四、被告有以上開方式令該冒名「程富勝」之不詳姓名年籍成年男子得以隱避之犯意
    及行為，昭然甚明，被告上開所辯，顯屬卸責之詞，並無足採，辯護意旨所辯各
    點，亦難採為有利於被告之認定。本件被告之上訴為無理由，應予駁回。
據上論斷，應依刑事訴訟法第三百七十三條、第三百六十八條，判決如主文。
本案經檢察官丙○○到庭執行職務。
中      華      民      國      九十二     年    十二     月    十八    日
                                臺灣高等法院臺中分院刑事第四庭
                                      審判長法  官  洪  耀  宗
                        法  官  蕭  錦  鍾
                                            法  官  江  德  千
右正本證明與原本無異。
不得上訴。
                                            書記官  吳  麗  琴
中      華      民      國      九十二     年    十二     月    十九    日
                                                                        Ｒ
台灣台中地方法院刑事判決                        九十二年度訴字第一七六五號
    公  訴  人  台灣台中地方法院檢察署檢察官
    被      告  乙○○  男  三十三歲（民國○○○年○月○○日生）
                        身分證統一編號：Ｚ000000000號
                        住台北縣板橋市○○路○段力行一巷三弄二號之三
    選任辯護人  洪錫欽律師
右列被告因藏匿人犯案件，經檢察官提起公訴（九十一年度偵字第二三三二０號），
本院判決如左：
    主  文
乙○○使犯人隱避，處有期徒刑肆月，如易科罰金，以參佰元折算壹日。
    事  實
一、乙○○於民國八十七年十二月二十九日曾因背信案件，曾經台灣花蓮地方法院判
    處有期徒刑四月，緩刑三年確定，於緩刑中之九十年十一月二十三日十七時許，
    在台中縣龍井鄉○○村○○街一一四巷三三號附近，因其一冒名「程富勝」之不
    詳姓名年籍之成年男性友人意圖為自己不法之所有，剪斷甲○○位於台中縣龍井
    鄉○○村○○街一一四巷三三號住處之鐵窗，而侵入甲○○住處二樓竊得現金新
    台幣（下同）三千五百元後，開啟大門走出時，適為甲○○鄰居發現除幫忙追躡
    外，並以電話通知甲○○，甲○○隨即通知正在附近之友人陳村炳先前往追捕，
    陳村炳到達時經由其他幫忙追躡之人所指，與其他不詳姓名年籍之在場者二、三
    人合力逮捕該冒名為「程富勝」之不詳姓名年籍之成年男子，於陳村炳抓住該人
    衣領並質問為何行竊，並以電話報警但警員尚未到達前，乙○○明知該冒名為「
    程富勝」之不詳姓名年籍成年男性友人係因行竊遭陳村炳逮捕之犯人，竟仍以使
    該冒名為「程富勝」之不詳姓名年籍成年男子隱避之犯意，先向陳村炳佯稱：「
    有什麼事好好講，先把他放開」，隨即假意氣憤欲責罵而以手、腳踢打該冒名為
    「程富勝」之不詳姓名年籍成年男子之同時，順勢以相當腕力撥開陳村炳抓住該
    冒名為「程富勝」之不詳姓名年籍成年男子之右手二至三次，該人因之鬆脫而離
    開陳村炳所抓住之右手後，乙○○續以腳踹開該人，該人遂立即逃離，於陳村炳
    再試圖追捕時，乙○○並向其聲稱：「不要追，會給你們一個交代」等方式，致
    陳村炳及其他在場之人雖再予追捕，該人仍趁隙逃逸，乙○○即以上開方式使該
    冒名「程富勝」之不詳姓名年籍成年男子得以隱避。嗣經台灣台中地方法院以九
    十一年度易字第三九七號被告程春富竊盜案件審理中，除發覺前開行竊之不詳姓
    名年籍之成年男子係冒用程春富之名義，並指明乙○○是否涉有上情應由檢察官
    另行查明處理後，始經查悉上情。
二、案經台灣台中地方法院檢察署檢察官自動檢舉偵查起訴。
    理  由
一、訊據被告乙○○固坦承有於前揭時地見該冒名「程富勝」之不詳姓名年籍成年男
    性友人被證人陳村炳抓住後，有上前勸說證人陳村炳與該友人若有事應好好講，
    先將手放開，及詢問在場之人得知係因該友人有竊盜行為時，因生氣而打該名友
    人耳光及以腳踹該友人等行為，惟矢口否認有何使犯人隱匿之行為，並辯稱：當
    日係與該冒名「程富勝」之不詳姓名年籍友人約在該處吃飯，後來卻聽其他在場
    之人表示該友人行竊，生氣才打該人耳光，當時證人陳村炳抓的很緊，伊並未將
    其手架開，沒想到該友人因而逃跑，且之前係在另一友人所任職公司處認識該冒
    名「程富勝」之不詳姓名年籍之成年男子，該人均自稱為程富勝，並不知道係冒
    名，事後即找不到該友人云云。經查，證人即被害人甲○○於台灣台中地方法院
    檢察署檢察官以九十一年度偵字第九八三號被告程富勝涉犯竊盜罪嫌案件偵查中
    及本院審理中，已結證稱：事後發現伊置放於臥室抽屜內之現金三千五百元遭竊
    ，且發現在伊住處緊鄰防火巷之窗戶遭剪斷，窗戶邊並發現油壓剪一把等語，而
    證人即當初逮捕該冒名「程富勝」之不詳姓名年籍成年男子之陳村炳於偵審中均
    一致證稱：當時係經被害人甲○○通知住處遭人進入行竊而前往協助，經甲○○
    之妻表明該竊賊剛逃離，而沿路上均有人幫忙追並告訴伊該竊賊逃逸方向，且追
    逐過程伊均有見到該人背影，後來才追上並抓住該人衣領，隨即旁邊鄰居等在場
    之不詳姓名年籍者二、三人質問該人為何進入他人家中，該人初始稱係進入借用
    廁所，經再質問以屋主不在如何會進入，該人才表示希望給伊機會，並拿出名為
    「程富勝」之駕駛執照等語，則以被害人甲○○住處窗戶確有遭人破壞，而證人
    陳村炳係根據事發時均協助追躡該人之其他在場不詳姓名年籍者數人指述，才追
    捕該冒名「程富勝」之不詳姓名年籍成年男子，該人經逮捕後且向證人陳村炳請
    求希望給伊機會等情狀，均足見該冒名「程富勝」之不詳姓名年籍成年男子應有
    侵入被害人甲○○住處行竊之行為，其所為顯係觸犯刑法關於竊盜罪之規定而屬
    犯人一節，已堪認定；進而，被告亦自承當時曾經其他在場之不詳姓名年籍者說
    明該冒名「程富勝」之不詳姓名年籍成年男性友人係因竊盜行為被逮捕，其主觀
    上即足知悉該人為犯人，而證人陳村炳復明確結證稱：當時被告過來詢問有何事
    ，並說該人是其朋友，其要請該友人吃飯，經伊告訴被告該人來這邊當小偷，被
    告就先打該人一拳還踹該人，伊當時用右手抓住該人，被告在伊右邊踹，並撥開
    伊的手，撥了有兩、三下，最後一下力道較大，並整個手掌抓住我的手腕往後拉
    ，同時踹該人，當時伊雖未跌倒，但被告往後拉的力道讓伊的手未能抓住該人衣
    領，伊放開後，被告又踹該人一腳，該人即逃離，被告還說叫伊等不要追，伊會
    給一個交待等情，已可見被告踹該人時順勢撥開伊抓住該人之手有二、三次，最
    後一次因被告力道較大才被撥開，被告又自承當時證人陳村炳抓住該人確實甚為
    用力，被告顯須施用相當腕力方足以撥開，已難認其僅係踹該人時不經意所撥開
    ；況且，若如被告所辯稱係因生氣該冒名「程富勝」之不詳姓名年籍成年男性友
    人竟行竊才予以踹打，並非故意令該人得以逃離者屬實，何以在其踹該人致該人
    脫離證人陳村炳之逮捕時，非惟不協助將該人再予逮捕，反而又要求證人陳村炳
    不要再予追捕，且若被告竟對該人行竊行為如此生氣，足見二人應有相當交情，
    但其事後卻絲毫不知該人行蹤，更無法提供任何資料以供查證，亦顯與常情有違
    ，此均益見被告應係為使該冒名「程富勝」之不詳姓名年籍成年男子得以逃離隱
    避，始藉踹打該人之同時行阻止證人陳村炳抓住該人之實，其有以上開方式令該
    冒名「程富勝」之不詳姓名年籍成年男子得以隱避之犯意及行為，昭然甚明，被
    告上開所辯，顯屬卸責之詞，並無足採；此外，前開因竊盜行為遭逮捕者應為一
    不詳姓名年籍成年男子，並非程富勝，亦有本院九十一年度易字第三九七號刑事
    判決書一份在卷可資佐證。是本案事證已臻明確，被告上開犯行，洵堪認定。
二、查被告明知該冒名「程富勝」之不詳姓名年籍成年男子係觸犯刑法竊盜罪，而該
    人雖僅經私人逮捕，尚未移送由該管之警員等之實力支配下，仍不妨其為犯人，
    為使該人得以脫離逮捕者之實力支配下，被告竟以撥開逮捕者手之方式令該人逃
    離隱避，核其所為，係犯刑法第一百六十四條第一項之使犯人隱避犯罪。公訴意
    旨以被告所為係犯刑法第一百六十二條第二項、第一項之以強暴脅迫縱放依法逮
    捕拘禁之人罪，惟此之縱放行為，須以私人依法逮捕之人並已移交由該管公務員
    置於公力之支配下，仍縱容放任令之脫離公之監督，而侵害公之拘禁力者，始足
    當之，而如前述，本案該冒名「程富勝」之不詳姓名年籍成年男子僅經私人以其
    為現行犯而加以逮捕，雖經報警但警員尚未到場而難認有何已置於公力監督下之
    情形，自難認被告所為係犯縱放依法逮捕拘禁之人罪，此部分公訴人容有誤會，
    但依起訴事實所載情節，仍應論以使犯人隱避罪，爰依法變更起訴法條。爰審酌
    被告前於八十七年十二月二十九日因背信案件，曾經台灣花蓮地方法院判處有期
    徒刑四月，緩刑三年並確定在案，有台灣高等法院被告全國前案紀錄表、台灣台
    中地方法院檢察署刑案資料查註紀錄表各一份可查，素行非佳，犯後且猶飾詞狡
    辯，所為並果使該行竊之不詳姓名年籍成年男子尚未能查獲，及其犯罪情節、手
    段、所生損害、動機等一切情狀，量處如主文所示之刑，並諭知易科罰金之折算
    標準，以示懲儆。
據上論斷，應依刑事訴訟法第二百九十九條第一項前段、第三百條，刑法第一百六十
四條第一項、第四十一條第一項前段，罰金罰鍰提高標準條例第一條前段、第二條，
判決如主文。
中      華      民      國    九十二    年      八      月    二十九    日
                                        台中地方法院刑事第十一庭
                                        法  官  林  麗  真
右正本證明與原本無異。
如不服本判決，應於送達後十日內向本院提出上訴狀（須附繕本），上訴於台灣高等
法院台中分院。
                                        書記官
中      華      民      國    九十二    年      八      月    二十九    日
附錄本案論罪科刑法條全文：
中華民國刑法第一百六十四條
 (藏匿人犯或使之隱避、頂替罪)
藏匿犯人或依法逮捕拘禁之脫逃人或使之隱避者，處二年以下有期徒刑、
拘役或五百元以下罰金。
意圖犯前項之罪而頂替者，亦同。


司法院資訊處製作；財團法人民間司法改革基金會備份。
